最　高　行　政　法　院　判　決　　　　　　　　　九十三年度判字第一五○五號
　　上　訴　人　內政部
　　代　表　人　蘇嘉全
　　被 上訴 人　甲○○
右當事人間因農保事件，上訴人不服中華民國九十二年六月十九日臺北高等行政法院
九十一年度訴字第一三四四號判決，對其敗訴部分提起上訴。本院判決如左：
　　主  文
原判決除確定部分及該訴訟費用部分外廢棄，發回臺北高等行政法院。
　　理  由
一、被上訴人之母黃金係由臺南縣鹽水鎮農會申報加入農民健康保險，嗣黃金於民國
    （下同）八十九年十二月十九日死亡，被上訴人向勞工保險局（以下簡稱勞保局
    ）申請喪葬津貼。該局於九十年三月二日九十保受字第六○○三○六○號函復略
    以：黃金於七十八年七月二十五日持同戶直系血親陳有庠（原名為陳為課）之土
    地所有權狀由臺南縣鹽水鎮農會申報以非會員自耕農資格參加農保，據所送戶籍
    資料記載，陳有庠於八十七年二月二十六日住址變更，黃金與原持以加保之土地
    所有權人陳有庠既不同戶，已喪失自耕農資格，乃依行為時農民健康保險條例（
    以下簡稱農保條例）第十九條規定，自八十七年二月二十七日起取消黃金農保被
    保險人資格。又黃金於八十九年十二月十九日死亡，非屬農保有效期間發生之事
    故，與行為時農民健康保險條例第十六條規定不符，所請喪葬津貼應不予給付。
    並自八十七年三月起不得再申領老年農民福利津貼（以下簡稱老農津貼），前所
    溢領八十七年三月至八十九年十二月之老農津貼計新臺幣（下同）一○二、○○
    ○元應予繳還。被上訴人不服，申請審議及提起訴願，遞遭駁回，遂提起本件行
    政訴訟。
二、被上訴人於原審起訴主張：按司法院釋字第三九八號解釋意旨，農會會員住址遷
    離並不影響其被保險人之地位，此雖係對「農會會員」住址遷離所做之規定，但
    對農保兩類被保險人中之另一類被保險人，亦應有適用。查從事農業工作農民申
    請參加農民健康保險認定標準及資格審查辦法（以下簡稱審查辦法）係依據農保
    條例第五條第三項規定訂定，其性質屬命令，該審查辦法中以「．．．與同戶直
    系血親．．．」作為是否符合投保資格之規定，明顯對人民之自由權利增加法律
    所無之限制，法官對於非屬法律位階之審查辦法當可排斥而不用，逕依農保條例
    第五條第二項、司法院釋字第三六七號及第三九八號解釋之精神判決之。本案係
    由上訴人主動為被上訴人之母黃金辦理退保，而非由投保單位為其退保，因此保
    險效力當無從自八十七年二月二十七日停止，況且上訴人係直至被上訴人之母黃
    金於八十九年十二月十九日死亡以後始填寫退保申報表，僅係將退保日期倒填至
    八十七年二月二十七日，縱依前開申報表附註欄內關於保險效力終止之記載，保
    險契約亦無從溯及八十七年二月二十七日終止。是以，被上訴人之母黃金於受領
    老農津貼時，雖已喪失被保險人資格，然依農保條例第九條之規定，保險之效力
    於斯時尚未停止，從而被上訴人之母黃金受領老農津貼仍具法律上之原因，與不
    當得利之要件有間。為此，求為判決（一）訴願決定、審議審定及原處分均撤銷
    。（二）確認被上訴人之母黃金恢復農保被保險人之資格，並命上訴人改依農保
    條例第四十條規定，核付被上訴人喪葬津貼等語。（關於追繳老農津貼部分，經
    原判決撤銷，未據行政院農業委員會聲明不服已告確定，不另贅述）。
三、上訴人則以：依行政院農業委員會八十一年五月三十日八一農輔字第一一二七七
    四Ａ號函釋意旨，審查辦法第二條第四款第一目中「同戶直系血親、翁姑或媳婦
    」之「同戶」係指戶籍登記為同一戶之「共同生活戶」。次查司法院釋字第三九
    八號解釋之內容為：農民健康保險被保險人戶籍遷離原農會之組織區域，如仍從
    事農業工作，應改以新戶籍所在之基層農會為投保單位，其保險效力自遷入新戶
    籍所在地之日開始。而本案係被保險人所持以加保之土地所有人戶籍遷離與被保
    險人不同戶，因兩者案情不同，自無上開解釋之適用。按審查辦法第八條規定，
    本案土地所有權人陳有庠於戶籍遷出與黃金不同戶籍時，被保險人黃金即應主動
    向農會申報，因其未向農會申報致農會亦未列表通知勞保局，故勞保局仍繼續收
    取保費；且據農民健康保險條例第九條規定，其保險效力之停止，仍應自投保單
    位「應為通知」之當日起算，即其保險效力應自八十七年二月二十七日起停止。
    其於八十九年十二月十九日死亡，係屬保險效力停止後發生之保險事故，依農民
    健康保險條例第十六條規定，所請喪葬津貼應不予給付等語，作為抗辯。
四、原審係以：司法院做成釋字第三九八號解釋後，主管機關於同年修正審查辦法，
    更改名稱，並將審查辦法第九條及第十條刪除，於修正後第八條增加：「農民應
    於第二條所定資格條件異動或喪失時，向戶籍所在地之基層農會申報」之規定，
    致依行為時法第九條，農會應主動審查被保險人之加保資格之規定，變成被保險
    人應於其申請參加農民健康保險時之資格有異動時，應主動向基層農會申報。而
    修正前被保險人喪失該辦法第三條所定之資格條件，當然喪失其被保險人資格之
    規定，則於修正後不存在。惟主管機關修正上開辦法，非但將農會應主動審查被
    保險人加保資格之規定刪除，而增加被保險人應主動於加保資格異動時申報之義
    務，顯與前揭司法院解釋意旨有違。本件被保險人黃金雖因原與其同戶之直系血
    親陳有庠遷往他址，惟該農地仍由黃金耕作，揆諸司法院釋字第三九八號解釋意
    旨，黃金仍不失其農民健康保險被保險人資格，且審查辦法之修正有違司法院解
    釋意旨，反而加重被保險人義務，而該加重之義務是否由農會充分告知，涉及被
    保險人信賴保護，上訴人未及查明，遽以陳有庠遷址，黃金參加農民健康保險資
    格喪失為由，而取消其被保險人資格、否准被上訴人喪葬津貼之申請，要嫌速斷
    ，審議審定及訴願決定未予糾正，亦有未洽，乃將訴願決定、審議審定及原處分
    均撤銷，由上訴人再查明本件有無作成違法行政處分及黃金有無值得信賴保護之
    信賴利益後，另為適法之處分。至被上訴人訴之聲明第二項所稱「確認被上訴人
    之母黃金恢復農保被保險人資格」係屬第一項撤銷之訴之內容，要屬重複，至所
    為「請求核付喪葬津貼」一項，應於另為適法處分時查明是否符合要件，以定給
    付等語，為其判斷基礎。
五、本院按：農民健康保險條例第四條第一項規定：「本保險由中央主管機關設立之
    中央社會保險局為保險人。在中央社會保險局未設立前，業務暫委託勞工保險局
    辦理，並為保險人。」又依勞工保險局組織條例第二十條第一項規定，勞工保險
    局設受託業務處，全權辦理農民健康保險事項。立法委託勞工保險局辦理農民健
    康保險業務，並授與農民健康保險之保險人之法律地位，勞工保險局以保險人地
    位承辦農民健康保險，則就農民健康保險事項所為之行政處分，自應以該局為原
    處分機關列為被告，為本院最近見解（參照本院九十三年五月份庭長法官聯席會
    議決議）。是本件上訴人因申請喪葬津貼，經勞保局予以否准，則提起行政訴訟
    自應以勞保局為被告，當事人之適格方無欠缺，原審以內政部列為被告，進而加
    以審理裁判，尚有未合。上訴人雖未指摘及此，惟當事人適格與否為本院應依職
    權調查事項，仍應認本件上訴為有理由，自應由本院將原審判決該部分廢棄，發
    回原審法院另為適當之裁判。
據上論結，本件上訴為有理由，依行政訴訟法第二百五十六條第一項、第二百六十條
第一項，判決如主文。
中　　華　　民　　國　　九十三　　　年　　　十二　　　月　　　二　　　　日
                    最 高 行 政 法 院  第 三 庭
                                審 判 長 法  官　　　廖　政　雄
                                         法  官　　　林　清　祥
                                         法  官　　　鍾　耀　光
                                         法  官　　　姜　仁　脩
                                         法  官　　　胡　國　棟
右  正  本  證  明  與  原  本  無  異
　　　　　　　　　　　　　　　　　　　　 法院書記官　張　雅　琴
中　　華　　民　　國　　九十三　　　年　　　十二　　　月　　　二　　　　日
